【裁判字號】    95,訴,683
【裁判日期】    951031
【裁判案由】    詐欺等
【裁判全文】
臺灣板橋地方法院刑事判決               95年度訴字第683號
公  訴  人  臺灣板橋地方法院檢察署檢察官
被      告  甲○○
                    （另案在臺灣台北監獄台北分監執行中）
上列被告因詐欺等案件，經檢察官提起公訴（94年度偵字第4828
號），本院判決如下：
    主  文
甲○○幫助詐欺，累犯，處有期徒刑肆月，如易科罰金，以銀元
佰元即新台幣玖佰元折算壹日。
    事  實
一、甲○○於民國85年間因違反肅清煙毒條例案件，經本院以86
    年度訴緝字13號判處有期徒刑4 年5 月，於86年5 月26日確
    定，自86年5 月26日起算刑期，於88年8 月7 日假釋付保護
    管束，嗣於90年間因再犯違反毒品危害防制條例案件，經撤
    銷假釋，所餘殘刑1 年8 月8 日自90年10月19日起算刑期，
    至92年6月26日縮刑期滿執行完畢。
二、詎甲○○仍不知悔改，已預見申辦帳戶交予他人使用，乃供
    他人詐欺犯罪所用，竟仍基於幫助詐欺之未必故意，於93年
    10月1 日下午14時許（起訴書誤載為93年9 月），前往台北
    縣中和宜安郵局開立帳號為000000000000號之帳戶，取得存
    摺及金融卡後，旋以新台幣（下同）3,000 元之代價，在台
    北縣永和市○○路、中華路口處，將該存摺及金融卡交付年
    籍真實姓名均不詳、綽號「阿川」之成年男子，供作詐欺犯
    行所用。嗣於93年11月1 日上午11時許，由某不詳姓名年籍
    之成年人，佯以健保局名義以電話向丙○○佯稱要退回溢繳
    費用，並要求丙○○按其指示操作提款機，丙○○不疑有他
    ，遂依指示操作提款機，而匯出款項99,738元至國泰世華銀
    行埔墘分行帳號000000000000000000號「許三美」之帳戶內
    ，嗣該不詳姓名年籍之成年人，再自上開帳戶將其中660 元
    轉帳至甲○○上開中和宜安郵局帳戶。嗣經丙○○發覺有異
    ，始知受騙而報警循線查知上情。
    理  由
一、訊據被告甲○○於本院審理中固不否認前往中和宜安郵局開
    設上開帳戶後，旋以3,000 元之代價將該帳戶之存摺及提款
    卡交予綽號「阿川」之人使用，然矢口否認有幫助詐欺之犯
    意，辯稱：其不知該帳戶進出款項狀況，亦不知「阿川」將
    其帳戶作何用途云云。經查，有關被害人丙○○遭人佯以健
    保局退費名義詐騙財物99,738元乙節，業經丙○○於警詢中
    指述甚詳（見偵查卷第35頁），並有匯款單1 紙在卷可佐（
    見偵查卷第37頁）。此外，上開款項其中660 元係自丙○○
    匯款之國泰世華銀行埔墘分行帳號000000000000000000號帳
    戶內，轉帳至被告在中和宜安郵局所開設之帳號0000000000
    00號帳戶，亦有客戶歷史交易清單一件（見偵查卷第10頁）
    及本院卷附之中華郵政股份有限公司95年3 月17日函附之開
    戶資料暨印鑑卡各一件在卷可佐。雖被告辯稱不知其帳戶乃
    供人作為詐欺犯罪使用云云，然被告於偵查中亦供稱，賣帳
    戶給「阿川」時，「阿川」有說要作為轉帳使用，並教我馬
    上去掛失等語（見偵查卷第77頁），由被告上開所供該「阿
    川」之人要其馬上掛失乙節以觀，已可見被告確有預見該帳
    戶供人作為非法轉帳使用。再參諸郵局或銀行等金融機構開
    設存款帳戶，請領存摺及金融卡一事，原係針對個人身分之
    社會信用而予以資金流通，具有強烈之屬人性，而金融帳戶
    為個人理財之工具，於郵局或銀行等金融機構申請開設存款
    帳戶亦無任何特殊之資格限制，一般民眾皆可以存入最低開
    戶金額之方式，任意於銀行或郵局等金融機構申請開設存款
    帳戶，且一般人並可於不同之金融機構申請多數之存款帳戶
    使用，此屬眾所周知之事實，亦為被告所應知，是依一般人
    之社會生活經驗，若見他人不以自己名義申請帳戶，反而向
    人收購或借用存款帳戶供己使用，衡情對於該等帳戶是否供
    詐欺等目的不法使用當有合理之懷疑，以被告係心智成熟之
    成年人，且利用他人帳戶從事詐欺犯罪之方式，早為傳播媒
    體廣為報導，依其個人之經驗，應有預見提供存摺及金融卡
    供他人使用，係幫助他人以上開帳戶從事詐欺犯罪，然被告
    仍將其帳戶之存摺、金融卡交予犯罪集團，可見縱令因而幫
    助他人詐欺，亦不違反其本意，被告有幫助詐欺之不確定故
    意，至為灼然。是被告所辯顯不可採，本件事證明確，被告
    幫助詐欺犯行堪可認定。
二、有關本案之新舊法比較：
  (一)按被告甲○○行為後，刑法及刑法施行法業於94年2 月2 日
    經總統以華總一義字第09400014901 號令修正公布，並於95
    年7 月1 日施行（下稱「新刑法」，修正前刑法下稱「舊刑
    法」），參酌最高法院95年5 月23日刑事庭第8 次會議決議
    結論，新刑法第2 條第1 項之規定，係規範行為後法律變更
    所生新舊法律比較適用之準據法，於新刑法施行後，應適用
    新刑法第2 條第1 項之規定，為「從舊從輕」之比較。且比
    較時，應就罪刑有關之共犯、未遂犯、連續犯、想像競合犯
    、牽連犯、結合犯以及累犯加重、自首減輕、暨其他法定加
    減原因與加減例等一切情形，綜其全部罪刑之結果，而為比
    較，再適用有利於行為人之法律處斷，合先敘明。
  (二)次依上述原則綜合比較本件全部罪刑結果，被告行為後：
  舊刑法第30條規定：「幫助他人犯罪者，為從犯。雖他人不
    知幫助之情者，亦同。從犯之處罰，得按正犯之刑減輕之」
    ；新刑法則修正為：「幫助他人實行犯罪行為者，為幫助犯
    。雖他人不知幫助之情者，亦同。幫助犯之處罰，得按正犯
    之刑減輕之」。此乃依學界通說所認幫助犯為「限制從屬形
    式」之性質所為之文字修正，對於本件被告而言，新舊法之
    適用實質上並無不同，依刑法第2 條第1 項前段之規定，應
    適用舊刑法之相關規定。
  新刑法第47條第1 項規定：「受徒刑之執行完畢，或一部之
    執行而赦免後，五年以內故意再犯有期徒刑以上之罪者，為
    累犯，加重本刑至二分之一」，而舊刑法第47條則規定：「
    受有期徒刑之執行完畢，或受無期徒刑或有期徒刑一部之執
    行而赦免後，五年以內再犯有期徒刑以上之罪者，為累犯，
    加重本刑至二分之一」，依本件被告之前科紀錄，無論依修
    正前後刑法第47條之規定均構成累犯，舊刑法第47條之規定
    並未有不利於本件被告之情形。
  此外，就刑法第339 條第1 項詐欺取財罪之罰金刑部分，修
    正前刑法第33條第5 款規定：「罰金：1 元（銀元）以上」
    ，修正後刑法第33條第5 款則規定：「罰金：新臺幣一千元
    以上，以百元計算之」。是新刑法第33條第5 款所定罰金刑
    最低數額，較之舊刑法提高，自以舊刑法第33條第5 款規定
    有利於被告。
  舊刑法第41條第1 項前段規定：「犯最重本刑為五年以下有
    期徒刑以下之刑之罪，而受六個月以下有期徒刑或拘役之宣
    告，因身體、教育、職業、家庭之關係或其他正當事由，執
    行顯有困難者，得以一元以上三元以下折算一日，易科罰金
    」，而被告行為時之易科罰金折算標準，依修正前罰金罰鍰
    提高標準條例第2 條前段之規定（該條業經總統於95年5 月
    17日公布刪除，並自95年7 月1 日失效），就其原定數額提
    高為100 倍折算1 日，則被告行為時之易科罰金折算標準，
    應以銀元100 元至300 元折算1 日，經折算為新臺幣後，係
    以新臺幣300 元至900 元折算為1 日；惟新刑法第41條第1
    項前段則規定：「犯最重本刑為五年以下有期徒刑以下之刑
    之罪，而受六個月以下有期徒刑或拘役之宣告者，得以新臺
    幣一千元、二千元或三千元折算一日，易科罰金」，比較修
    正前後之易科罰金折算標準，以舊刑法第41條第1 項前段規
    定較有利於被告。
  揆諸前開說明，經綜合整體比較結果，裁判時之新刑法並未
    有利於被告，依刑法第2 條第1 項前段之規定，應適用舊刑
    法之規定。
  (三)另按，新刑法係自95年7 月1 日起施行，在此之前，刑法分
    別編有關罰金刑之貨幣單位係銀元；且依刑法分則編應處罰
    金者，應適用罰金罰鍰提高標準條例第1 條、第4 條之規定
    ，亦即應按各該具體條文制定或修正之先後，定其提高之倍
    數。惟刑法施行法增訂第1 條之1 ，於95年6 月14日經總統
    公布，並自同年7 月1 日起施行，該條規定：「中華民國九
    十四年一月七日刑法修正施行後，刑法分則編所定罰金之貨
    幣單位為新臺幣。九十四年一月七日刑法修正時，刑法分則
    編未修正之條文定有罰金者，自九十四年一月七日刑法修正
    施行後，就其所定數額提高為三十倍。但七十二年六月二十
    六日至九十四年一月七日新增或修正之條文，就其所定數額
    提高為三倍」，亦即自95年7 月1 日起，刑法分則編所定罰
    金之貨幣單位，由原來之銀元改為新臺幣；且94年1 月7日
    刑法修正時，刑法分則編未修正之條文定有罰金者，自95年
    7 月1 日起，有關罰金之數額提高為三十倍。揭櫫刑法施行
    法規範內容，本即包括規範刑法修正條文施行後所產生新舊
    法如何適用之問題，刑法施行法關於準據法有特別規定者，
    自應優先於刑法總則第2 條規定而為適用，而刑法施行法第
    1 條之1 既增訂於刑法施行法之規範體系內，並非增訂於刑
    法總則編內，再參照刑法施行法第1 條之1 之立法理由，即
    修正條文說明亦謂「考量新修正之刑法施行後，不再適用『
    現行法規所定貨幣單位折算新臺幣條例』，為使罰金數額趨
    於一致，避免衍生新舊法比較適用問題，以緩和實務適用法
    律之衝擊，爰於不變動罰金數額之前提下，規定第二項如上
    」等語，依該條之立法目的，顯係基於解決新舊法比較適用
    所衍生問題而增訂該條規定以茲適用，則依體系解釋及目的
    解釋，刑法施行法第1 條之1 係新修正刑法第2 條之特別規
    定，而應優先適用（同此見解者，另參呂潮澤，「新修正刑
    法適用問題之探討」，收錄於法官協會雜誌第八卷第一期，
    頁100） ，本件被告所犯刑法第339 條第1 項之詐欺罪，該
    罪有罰金刑之處罰，則本件逕適用刑法施行法第1 條之1之
    規定即可，毋庸依新修正刑法第2 條第1 項之規定，比較刑
    法施行法第1 條之1 及罰金罰鍰提高標準條例第1 條之規定
    何者有利於被告。
  (四)關於本件被告論罪科刑部分，固適用舊刑法第41條第1 項、
    第47條之規定，惟刑法施行法第1 條之1 之適用，並非係適
    用刑法第2 條第1 項規定之結果，而未涉及法律變更之比較
    適用，故本件之法律適用並無悖於前揭判例意旨所揭示之「
    罪刑綜合比較原則」及「擇用整體性原則」，併此敘明。
四、核被告甲○○所為，係犯刑法第30條第1 項、同法第339 條
    第1 項幫助詐欺取財罪。至公訴意旨原記載被告係涉犯刑法
    第30條、洗錢防制法第9 條第1 項之幫助洗錢罪嫌，及刑法
    第30條、第340 條之幫助常業詐欺罪嫌，惟此業經公訴到庭
    檢察官陳明更正，即就被告所涉幫助洗錢罪嫌部分不予起訴
    論罪，並就被告所涉幫助常業詐欺罪名部分更正為幫助普通
    詐欺罪名（見本院95年10月1 日審理筆錄），本院自不再就
    被告所涉幫助洗錢罪嫌、幫助常業詐欺罪嫌部分加以審究，
    併此敘明。又查，被告於85年間因違反肅清煙毒條例案件，
    經本院以86年度訴緝字13號判處有期徒刑4 年5 月，於86年
    5 月26日確定，自86年5 月26日起算刑期，於88年8 月7 日
    假釋付保護管束，嗣於90年間因再犯違反毒品危害防制條例
    案件，經撤銷假釋，所餘殘刑1 年8 月8 日自90年10月19日
    起算刑期，至92年6 月26日縮刑期滿執行完畢等情，有臺灣
    高等法院被告前案紀錄表一件在卷可憑，其於執行完畢後五
    年內，再犯本件有期徒刑以上之罪，為累犯，應依修正前刑
    法第47條之規定加重其刑。又被告以幫助之意思，參與構成
    要件以外之行為，為幫助犯，爰依正犯之刑減輕之，並先加
    後減之。本院審酌被告之素行狀況與智識程度，並考量被告
    為圖小利，將存摺、金融卡交付他人使用等犯罪動機、目的
    、手段，與其犯行助長詐欺犯罪猖獗，增加被害人尋求救濟
    及治安機關查緝犯罪之困難度，對社會治安影響甚鉅，並害
    及被害人財產安全等所生危害程度，與本件被害人丙○○被
    詐騙金額達9 萬餘元之損害程度，暨被告犯罪後否認犯行之
    態度等一切情狀，量處如主文所示之刑，並諭知易科罰金之
    折算標準，以示懲儆。
據上論斷，應依刑事訴訟法第299 條第1 項前段，刑法第2 條第
1 項前段、修正前第30條第1 項、第2 項、第339 條第1 項、修
正前第47條、修正前第41條第1 項前段，修正前罰金罰鍰提高標
準條例第2 條，刑法施行法第1 條之1 ，判決如主文。
本案經檢察官乙○○到庭執行職務。
中    華    民    國    95    年    10    月    31    日
                  刑事第十四庭  審判長法  官  林海祥
                                      法  官  朱敏賢
                                      法  官  汪怡君
上列正本證明與原本無異。
如不服本判決，應於送達後十日內向本院提出上訴狀。
                                      書記官  李郁禎
中    華    民    國    95    年    10    月    31    日
附錄本案論罪科刑法條全文：
中華民國刑法第339條
意圖為自己或第三人不法之所有，以詐術使人將本人或第三人之
物交付者，處五年以下有期徒刑、拘役或科或併科一千元以下罰
金。
以前項方法得財產上不法之利益或使第三人得之者，亦同。
前二項之未遂犯罰之。


司法院資訊處製作；財團法人民間司法改革基金會備份。
